臺灣高等法院刑事判決　　　　　　　　99年度上易字第2513號
上　訴　人　臺灣桃園地方法院檢察署檢察官
被　　　告　夏懷倉
上列上訴人因被告詐欺案件，不服臺灣桃園地方法院99年度易字
第22 7號，中華民國99年9月10日第一審判決（起訴案號：臺灣
桃園地方法院檢察署98年度偵字第19779號），提起上訴，本院
判決如下：
    主  文
原判決撤銷。
夏懷倉為他人處理事務，意圖為自己不法之利益，而為違背其任
務之行為，致生損害於本人之財產，處有期徒刑陸月，如易科罰
金，以新臺幣壹仟元折算壹日。
    事  實
一、緣劉金珍於民國96年9月17日前某日為獲取較高利潤，乃委
    託夏懷倉處理其存放於桃園縣中壢忠義郵局、陽信商業銀行
    （下稱陽信銀行）之款項。劉金珍先於96年9月17日與夏懷
    倉共同前往桃園縣中壢忠義郵局，自所有郵局帳號00000000
    000000號帳戶內提領新台幣145萬元，交予夏懷倉。再於96
    年9月27日與夏懷倉共同前往陽信銀行解除保險契約，領取
    解約金新台幣27萬元，交予夏懷倉，並將美金38,589.64元
    匯至夏懷倉之遠東商業銀行新竹科園分行帳戶內。嗣夏懷倉
    即以自己名義將取得之款項匯往美國進行投資。迨於96年10
    月間某日劉金珍欲向夏懷倉索回委託管理之財物時，夏懷倉
    竟意圖為自己之不法利益，以投資不能中途解約否則將發生
    重大虧損等藉口，違背其任務，未據實向夏懷倉報告投資經
    過，並怠於取回結餘之投資款，致生損害於劉金珍之財產。
二、案經劉金珍訴由臺灣臺北地方法院檢察署檢察官偵查起訴。
    理  由
壹、程序方面：
    按被告以外之人於審判外之言詞或書面陳述，除法律有規定
    者外，不得作為證據；又被告以外之人於審判外之陳述，雖
    不符合同法第159條之1至第159條之4之規定，但經當事人於
    審判程序同意作為證據，法院審酌該言詞陳述或書面陳述作
    成時之情況，認為適當者，亦得為證據。當事人、代理人或
    辯護人於法院調查證據時，知有第159條第1項不得為證據之
    情形，而未於言詞辯論終結前聲明異議者，視為有前項之同
    意，刑事訴訟法第159條第1項及第159條之5分別定有明文。
    本判決下列所引用之證據資料，均經依法踐行調查證據程序
    ，當事人於本院言詞辯論終結前亦未聲明異議，本院審酌證
    據資料製作時之情況，均無違法不當及證明力明顯過低之瑕
    疵，亦查無依法應排除其證據能力之情形，認以之作為證據
    應屬適當，皆有證據能力。
貳、實體方面：
  一訊據上訴人即被告夏懷倉矢口否認有何背信犯行，辯稱：伊
    以自己名義在美國替告訴人劉金珍進行適當投資，並口頭告
    以半年內不能取回投資，可獲利10%，若毀約須賠償損失。
    告訴人卻在半年內毀約，合夥之友人說要扣掉10%損失。其
    後告訴人又毀約，友人遂撒手不管，要告訴人自行處理損失
    。這筆投資款目前仍在美國沒有被動用云云。經查：
    (一)告訴人劉金珍於96年9月17日與被告共同前往桃園縣中壢
      忠義郵局，自所有郵局帳號00000000000000號帳戶內提領
      新台幣145萬元，交予被告。再於96年9月27日與被告共同
      前往陽信銀行解除保險契約，領取解約金新台幣27萬元，
      交予夏懷倉，並於同日將美金38,589.64元匯至夏懷倉之
      銀行帳戶內之事實，業據被告坦承不諱，並有郵政存簿儲
      金簿（戶名：劉金珍、帳號：00000000000000號）封面及
      交易明細影本3紙、郵政存簿儲金提款單、陽信銀行客戶
      （姓名劉金珍、帳號：00000-00000號）對帳單、陽信銀
      行外匯活存往來明細資料查詢表、外匯收支或交易申報書
      （結構外匯專用）、被告簽立之收據各1紙等各在卷可稽
      （見98年度他字第1766號卷第5至9頁、第11頁、第12頁、
      第31頁），堪認為真實。
    (二)告訴人劉金珍雖指訴被告對其誆稱若名下有任何財產，將
      無法領取由行政院國軍退除役官兵輔導委員會榮民服務處
      每月發放之補助金新臺幣13,550元，並對其誆稱香港上海
      豐銀行利息較高，可將錢轉存至其豐銀行帳戶內，其
      始將上開款項交予被告保管云云。但查，國軍退除役官兵
      就養安置辦法第6條、第8條並未規定名下有財產者，即不
      予提供安置就養（見98年度偵字第19779號卷第30至31頁
      ）。而告訴人已領取上開補助金多時，且有無上開排除給
      與之規定亦不難查知，告訴人焉有可能因此受騙。再觀諸
      卷附告訴人自提之匯款單影本（見98年度他字第1766號卷
      第6至11頁），告訴人係將美金38,589.64元匯至被告在遠
      東商業銀行新竹科園分行之帳戶內，亦非匯至被告所指定
      利息較高之銀行帳戶內。且告訴人自己於96年8月14日即
      在豐銀行開戶，並於同年10月19日存入新台幣94萬元，
      於同年11月12日提取定存，有豐（臺灣）銀行函附帳戶
      交易明細在卷可考（見原審卷第69至77頁）。可見告訴人
      除委託被告管理之款項外，尚有其他資金存在，並無懼國
      軍退除役官兵輔導委員會追查名下財產，且告訴人亦無迂
      迴借用被告帳戶以獲取豐銀行利息之必要。告訴人此部
      分指訴，殊難採信。再者，上開款項金額非低，且本有利
      息可資領取，告訴人苟非為獲取較高之利潤，應無可能將
      款項領出交予被告處理，縱雙方未約明被告處理款項之方
      式，被告以上開款項進行投資獲取較高利潤，當為告訴人
      所預見，亦不違背告訴人之本意。參以，被告於98年8月
      31 日提出告訴人於96年4月30日、5月16日出具之委託書
      影本（見98年度偵字第19779號卷第5頁、第6頁）後，告
      訴人於去世前（告訴人於原審99年3月16日行準備程序後
      至99 年4月12日行準備程序間某日去世），均未否認該委
      託書上其簽名、印章及指印形式上之真正。姑不論該委託
      書所載內容（其上記載被告於96年4月30日受告訴人委託
      管理財務，並獲告訴人授權以存放於金融機構內之款項錢
      進行存款、投資等理財行為。同年5月16日告訴人再指示
      被告，自其中撥出新台幣20萬元分配予劉金珍之外孫，並
      告以理財所得除預留部分作為劉金珍之看護、醫療費用外
      ，其餘將轉至大陸地區設立獎學金等情）是否為真，告訴
      人就被告以其交付之款項進行投資乙事，實難謂為不知，
      自難認被告係對告訴人施用詐術，而取得上開款項。
    (三)被告辯稱其以自己名義將取得之款項匯往美國進行投資乙
      節，有被告提出之96年10月5日遠東國際商業銀行外匯收
      支或交易申報書(用途為投資，地點為美國，金額為美金3
      8,300元）及被告提出之美國帳戶交易明細資料多紙在卷
      可憑（見98年度他字卷第1766號卷第104頁、原審卷第97
      至126頁）。被告雖未說明其餘款項之匯款經過及該帳戶
      交易明細與上開款項之關聯性，惟本件並無積極證據足認
      被告未將款項匯往美國進行投資，尚不得因被告之反證不
      成立，遽認被告未將款項匯往美國進行投資，而侵占入己
      。
    (四)告訴人於96年10月間某日2次向被告索討上開投資款之事
      實，業據被告於警詢時供承在卷（見98年他字第1766號卷
      第19頁）。被告既受託管理告訴人所交付之款項，並將上
      開款項匯往美國進行投資，則於告訴人終止委任關係後，
      自有義務向被告報告投資盈虧情形，並取回結餘之投資款
      交予告訴人。被告雖辯以：伊有口頭告知半年內不能取回
      投資，可獲利10%，若毀約則須賠償損失。告訴人卻在半
      年內毀約，合夥之友人說要扣掉10%損失。其後告訴人又
      毀約，友人遂撒手不管，要告訴人自行處理損失云云。然
      查，縱認告訴人未依約定投資半年即欲取回投資款，並因
      此發生虧損，惟告訴人既自甘拋棄利潤，並承受10%損失
      ，以提早取回投資結餘款，被告即應依告訴人之指示取回
      投資結餘款，並不生告訴人再次違約問題。再者，本件投
      資既發生虧損，被告本有義務向告訴人據實報告投資經過
      ，被告竟拒絕透露合夥投資之友人姓名，致告訴人無從查
      證相關投資經過，更無法取回在國外之投資款項，被告自
      已違背其任務甚明。
    (五)綜上所述，被告事後所辯，要屬畏罪卸責之詞，不足採信
      。本案事證明確，被告背信之犯行洵堪認定，應依法論科
      。
  二核被告所為，係犯刑法第342條第1項之背信罪。公訴意旨雖
    認被告係犯刑法第339條第1項之詐欺罪，惟被告並未對告訴
    人施用詐術，不生詐欺問題，公訴意旨容有誤會，惟起訴事
    實與本案判決事實之社會基本事實同一，起訴法條應予變更
    。
  三原審未察，遽為被告無罪之判決，自有違誤。檢察官上訴指
    摘原判決不當，為有理由，應由本院予以撤銷改判。爰審酌
    被告迄未將投資結餘款返還告訴人之繼承人、被告犯罪之動
    機、目的、手段、其智識程度、犯罪所生危害及犯後態度等
    一切情狀，量處如主文第2項所示之刑，並諭知易科罰金之
    折算標準，以示儆懲。
據上論斷，應依刑事訴訟法第369條第1項前段、第364條、第299
條第1項前段、第300條，刑法第342條第1項、第41條第1項前段
，刑法施行法第1條之1，判決如主文。
本案經檢察官王壬貴到庭執行職務。
中    華    民    國    100    年    1     月    19    日
                  刑事第七庭   審判長法  官  陳憲裕
                                     法  官  游紅桃
                                     法  官  楊智勝
以上正本證明與原本無異。
不得上訴。
                                     書記官  林桂玉
中    華    民    國   100     年    1     月    20    日
附錄：本案論罪科刑法條全文
中華民國刑法第342條第1項（背信罪）
為他人處理事務，意圖為自己或第三人不法之利益，或損害本人
之利益，而為違背其任務之行為，致生損害於本人之財產或其他
利益者，處5年以下有期徒刑、拘役或科或併科1千元以下罰金。
前項之未遂犯罰之。